【裁判字號】    98,重上,24
【裁判日期】    990831
【裁判案由】    確認買賣關係不成立等
【裁判全文】
臺灣高等法院民事判決                  98年度重上字第24號
上  訴  人  乙○○
訴訟代理人  黃虹霞律師
被  上訴人  甲○○
            丙○○
共      同
訴訟代理人  吳至格律師
            朱百強律師
上列當事人間請求確認買賣關係不成立等事件，上訴人對於中華
民國九十七年十一月二十八日臺灣臺北地方法院九十七年度重訴
字第三００號第一審判決提起上訴，經本院於九十九年八月十七
日言詞辯論終結，判決如下：
    主  文
原判決駁回上訴人下列第二項之訴暨訴訟費用負擔之裁判均廢棄
。
被上訴人甲○○應將如附表所示不動產於民國九十三年二月二十
五日以買賣為原因之所有權移轉登記塗銷，回復為上訴人名義。
其餘上訴駁回。
第一、二審訴訟費用由被上訴人甲○○負擔二分之一，餘由上訴
人負擔。
    事  實
甲、上訴人方面：
壹、聲明：
一原判決廢棄。
二被上訴人甲○○應將如附表所示土地（下稱系爭土地）及房屋
  （下稱系爭房屋，與系爭土地合稱系爭不動產）於民國九十三
  年二月二十五日以買賣為原因之所有權移轉登記予以塗銷，回
  復為上訴人所有。
三被上訴人應連帶給付上訴人新臺幣（下同）一億元及自起訴狀
  繕本送達翌日起至清償日止按週年利率百分之五計算之利息。
貳、陳述：除與原判決記載相同者外，補稱略以：
一系爭不動產及兩造其他兄弟姐妹名下之財產非父親陳沼濤實質
  所有並統籌管理、處分。
二陳世鎮及楊健宗之證詞足以證明系爭房屋係以伊財產之租金興
  建，被上訴人丙○○未經伊同意，於九十二年六月私自領取伊
  印鑑證明後，陳沼濤仍於同年九月間要伊好好管理系爭不動產
  並請陳世鎮等眾兄弟協助伊出租系爭不動產，足見丙○○領取
  伊名義之印鑑證明非陳沼濤之授意。
三登記兩造兄弟姐妹名下財產均為各兄弟姐妹財產，兩造姐妹陳
  壽美於九十一年間出售其名下臺北市松山區○○○路○段一九
  七號八樓之八、之十、之十二、之十四號房屋；陳美珠出售其
  名下臺北市○○○路○段二一一號十二樓之二房屋、忠孝東路
  四段二一二號十二樓之一房屋，均係陳壽美、陳美珠自行決定
  ，陳沼濤並未參與。
四被上訴人辯稱陳沼濤之子、女、媳婦名下財產均係陳沼濤與其
  子、女、媳婦間借名登記關係，並非實在，否則被上訴人應將
  其名下財產全部列為陳沼濤遺產申報繳納遺產稅。
五系爭不動產買賣之雙方當事人即伊與甲○○均不知有系爭買賣
  及以買賣為原因之不動產所有權移轉登記之事實，並無買賣合
  意。
六系爭不動產買賣之買賣價金係丙○○籌措匯入伊之帳戶，隨後
  即由丙○○分次全數領出，丙○○無支付價金與伊之意思，伊
  亦未受領價金，故系爭買賣及不動產移轉登記均為虛偽，即系
  爭以買賣為原因之不動產所有權移轉登記，其債權契約及物權
  契約均屬無效，伊自得本於所有權或依不當得利規定，請求甲
  ○○塗銷系爭不動產所有權移轉登記，回復為伊名義。
七被上訴人不但拒絕回復原狀，甚將系爭不動產設定抵押權向陽
  信商業銀行股份有限公司（下稱陽信銀行）貸款二億六千五百
  萬元，自應賠償伊可能損害至少一億元。
八縱認陳沼濤係系爭不動產實質所有權人，僅借名登記於伊名下
  ，惟陳沼濤並非系爭不動產登記所有權人，無處分系爭不動產
  之權利，僅係能否將本於債權請求權請求伊將系爭不動產移轉
  登記於陳沼濤或其指定之人而已，無逕自處分系爭不動產之權
  利，又若陳沼濤係以伊代理人名義辦理系爭不動產所有權移轉
  登記，亦應得伊出具授權陳沼濤出賣、處分系爭不動產之授權
  書，陳沼濤並未持有伊之授權書，縱為實質所有權人，亦不得
  為系爭不動產所有權移轉登記。
九伊自九十一年即已返國定居，每晚均回陳沼濤住處照顧當時年
  邁且患病之陳沼濤，並未授權陳沼濤或丙○○領取伊名義之印
  鑑證明，陳沼濤亦未對丙○○及訴外人鄒瑞隆代書授權辦理系
  爭不動產移轉登記。
參、證據：除援用原審提出者外，補提陳沼濤八十九年一月十五
    日致丙○○函、贈與稅案件申報委任書、土地登記申請書、
    授權書、土地及建物登記簿謄本、甲○○授權書、所有權狀
    、買賣契約書、被上訴人間離婚判決、合庫匯款電文、外匯
    結匯申請書、匯豐私人銀行新加坡分行（下稱匯豐銀行）收
    到美金十五萬元匯款電文、開戶資料、上訴人護照、丙○○
    指示匯豐銀行關閉帳戶函、指示匯出十五萬美金函為證，並
    聲請訊問證人陳世鎮、楊健宗。
乙、被上訴人方面：
壹、聲明：上訴駁回。
貳、陳述：除與原判決記載相同者外，補稱略以：
一兩造兄弟姐妹於父親陳沼濤在世時，均將個人名下財產授權陳
  沼濤全權代為處分管理，並由陳沼濤統籌管理家族資產長達數
  十年之久，系爭不動產係陳沼濤借子女、媳婦名義登記之不動
  產之一部，由陳沼濤統籌管理、處分，丙○○依陳沼濤指示辦
  理，始將系爭不動產移轉登記至甲○○名下。
二兩造授權陳沼濤處理系爭不動產買賣過戶事宜，確由陳沼濤決
  定價金為八千三百五十萬元，由伊等先後匯款三千一百五十萬
  元及五千二百萬元至上訴人設於誠泰銀行000000000000帳號之
  帳戶（下稱誠泰銀行帳戶）及合作金庫銀行松興分行之
  0000000000000號之帳戶（下稱合庫帳戶），該價金事後再加
  上其他資金，由陳沼濤指示以上訴人名義於九十五年十月三十
  一日於新光銀行南東分行購買新光策略二號平衡基金一千萬元
  ，同年十二月十五日及二十日，於新光銀行南東分行購買匯豐
  五福全球債券組合基金一千一百萬元及二千萬元，同年十二月
  五日及九十六年一月五日分別購買新光國際開發股份有限公司
  特別股三千萬元及三千零五十萬元。
參、證據：除援用原審提出者外，補提臺灣臺北地方法院檢察署
    九十八年度偵續一字第一一一號不起訴處分書、同署九十八
    年度偵續字第五八三號不起訴處分書、臺灣高等法院檢察署
    九十九年度上聲議字第四四０四號處分書、同意書、存證信
    函為證。
    理  由
一本件上訴人主張：被上訴人丙○○與被上訴人甲○○為夫妻關
  係，明知系爭不動產係伊所有，丙○○竟於九十二年六月間盜
  伊印鑑章、身分證，持往臺北市松山區戶政事務所，偽以伊之
  受任人身分，申領印鑑證明，並於同年十二月十八日持伊之印
  鑑章、印鑑證明、身分證、系爭不動產所有權狀，於「土地登
  記申請書」、「土地、建築改良物買賣所有權移轉契約書」等
  文件，列甲○○為買受人兼代理人，伊為出賣人，偽造伊之簽
  名於土地登記申請書後，向地政機關辦理以買賣為原因之所有
  權移轉登記，於九十三年二月二十五日完成系爭不動產所有權
  移轉登記於甲○○，伊於九十六年三、四月間，洽詢地政事務
  所後，始知悉上情，向被上訴人要求返還系爭不動產，詎被上
  訴人於同年四月間，竟將系爭不動產設定抵押予陽信銀行，借
  貸二億六千五百萬元，伊若欲回復未遭被上訴人侵奪系爭不動
  產之原狀，勢必須支出二億六千五百萬元，此即為伊所受之損
  害等情，爰依民法第七百六十七條、第一百七十九條、第一百
  八十四條、第一百八十五條及第二百十三條、第二百十四條、
  第二百十五條規定，求為命甲○○應將系爭不動產於民國九十
  三年二月二十五日以買賣為原因之所有權移轉登記予以塗銷，
  回復為伊所有及命被上訴人連帶給付伊一億元本息之判決。
二被上訴人則以：包括系爭不動產在內之所有陳沼濤子女及媳婦
  名下不動產，均係陳沼濤借名登記，一向授權陳沼濤統籌管理
  、處分，登記名義人對陳沼濤任何決定，均無置喙之餘地，上
  開資產於陳沼濤死亡後，登記於各人名下財產即歸該人所有，
  系爭土地原登記為甲○○所有，於七十八年間移轉登記為上訴
  人名義，嗣系爭不動產於九十二年間由陳沼濤決定登記回甲○
  ○名下，上訴人已非系爭不動產所有權人等語，資為抗辯。
三查陳沼濤育有陳世鎮、上訴人、丙○○三子及陳壽美、陳麗美
  、陳美珠、陳美華四女，陳世鎮配偶為謝漢宜、上訴人配偶為
  洪淑美、丙○○配偶為甲○○，系爭土地原係以陳沼濤之配偶
  陳王品名義購買，於七十五年間登記為陳沼濤名下，丙○○與
  甲○○結婚後，於七十六年二月十九日以買賣為原因移轉登記
  為甲○○名下，再於七十八年五月十一日以買賣為原因移轉登
  記為上訴人所有，嗣拆除系爭土地上原有房屋，以上訴人為起
  造人名義興建系爭房屋，於八十五年間建築完成，系爭房屋第
  一次保存登記所有權人為上訴人。丙○○於九十二年六月間以
  上訴人之受任人身分，向臺北市松山區戶政事務所申領上訴人
  名義之印鑑證明，並委任訴外人即土地代書鄒瑞隆辦理系爭不
  動產所有權移轉登記，鄒瑞隆在「土地登記申請書」、「土地
  、建築改良物買賣所有權移轉契約書」記載出賣人為上訴人、
  買受人為甲○○，蓋用上訴人及甲○○之印章，於九十二年十
  二月十八日向臺北市松山地政事務所辦理以買賣為原因之所有
  權移轉登記，並以上訴人代理人名義於同年月三十一日向臺北
  市國稅局為贈與系爭不動產之贈與稅申報，嗣鄒瑞隆刪除買賣
  契約書上代理人字樣，改列甲○○為代理人，甲○○並未到地
  政事務所辦理，而係丙○○與鄒瑞隆同至地政事務所辦理，系
  爭不動產於九十三年二月二十五日完成以買賣為原因由上訴人
  名義移轉登記至甲○○名下，陳沼濤於九十六年一月三日死亡
  ，系爭不動產於同年五月二日為訴外人陽信銀行設定最高限額
  三億一千八百萬元抵押權以擔保丙○○之債務，甲○○當時並
  不知此項移轉事實，直至陳沼濤過世後始知悉系爭移轉及設定
  抵押事由，有上訴人提出之土地及建物所有權狀、印鑑登記證
  明申請書、受任書、土地登記申請書、建築改良物買賣所有權
  移轉契約書、不動產登記簿謄本（附原法院調字卷及本院卷四
  五頁、四六頁）、贈與稅案件申報委任書（附本院卷四五頁）
  可稽，甲○○自認不知系爭不動產移轉及設定抵押權登記（原
  法院九十七年七月二十九日言詞辯論筆錄）、丙○○自認以上
  訴人代理人名義申領印鑑證明及與委任鄒瑞隆辦理系爭不動產
  移轉登記事項，甲○○未至地政事務所辦理移轉登記手續（同
  上筆錄及原法院九十七年三月二十五日言詞辯論筆錄）等事實
  ，堪信為真實。
四上訴人主張系爭不動產係其所有，陳沼濤並無處分權，不能授
  權丙○○處分一節，為被上訴人所否認，經查：
(一)系爭土地於七十五年間登記為兩造之父陳沼濤名下，於七十六
  年二月十九日以買賣為原因移轉登記為甲○○名下，再於七十
  八年五月十一日以買賣為原因移轉登記為上訴人所有，如前述
  ，而甲○○於七十八年四月十三日出國，同年十二月三十日始
  返國，有甲○○入出國證明書可稽，上訴人自認當時未在國內
  ，且未曾以自己資金支付價金與甲○○（原法院九十七年七月
  二十九日言詞辯論筆錄），足見上訴人當年取得系爭土地並未
  與甲○○直接為買賣關係及價金之支付，上訴人主張系爭不動
  產原為其所有，尚非無疑。
(二)上訴人配偶洪淑美於七十五年十二月二十九日出具同意書（上
  訴人為見證人）、陳世鎮配偶謝漢宜於七十七年二月十六日出
  具同意書（陳世鎮為見證人），其上均記載「承認夫家移轉於
  立書人名義下持有之動產、不動產等仍屬陳家所有，並同意將
  印鑑證明及所需證件交由公公陳沼濤或陳家公推之代表全權處
  理，絕無異議．．」，而甲○○於七十六年間登記為系爭土地
  所有權人後，亦於七十六年六月二十三日出具授權書（附本院
  卷(一)三０九頁），授權陳沼濤全權辦理系爭土地出售辦理產權
  移轉登記等手續及一切有關之行為，丙○○與上訴人之姐妹陳
  麗美、陳壽美均證稱陳沼濤生前曾以其等名義購買不動產，資
  金係陳沼濤支出，權狀向由陳沼濤保管，出租租金亦由陳沼濤
  收取（原法院九十七年七月二十九日言詞辯論筆錄），而陳沼
  濤之子女、媳婦之印鑑、名下不動產權狀、銀行存款帳簿等均
  置放在陳沼濤家中保險箱，陳沼濤死亡後，始由丙○○通知兄
  弟姐妹至理律法律事務所取回等情，為兩造所不爭執。
(三)綜合前述事實，系爭土地於七十六年間移轉為甲○○名下，甲
  ○○即出具授權書授權陳沼濤處分，七十八年間系爭土地以買
  賣為原因登記為上訴人所有，甲○○與上訴人均未在國內，上
  訴人亦未以自己資金支付，上訴人及陳世鎮各就配偶名下財產
  書立同意書表示屬夫家財產，授權陳沼濤全權處理，陳麗美、
  陳壽美名下不動產亦係陳沼濤資金購買，出租租金由陳沼濤收
  取，陳沼濤之子女、媳婦之印鑑、名下不動產權狀、銀行存款
  帳簿於陳沼濤生前均置放在陳沼濤家中保險箱等事實，應可推
  認陳沼濤生前以子、女、媳婦名義購置之財產，仍由陳沼濤保
  有管理、處分權，系爭不動產應係陳沼濤出資購買、興建，借
  上訴人名義登記之財產。
五按借名登記，係當事人約定一方將自己之財產以他方名義登記
  ，而仍由自己管理、使用、處分，他方允就該財產為出名登記
  之契約，借名者為實際上所有權人，固得任意終止借名契約，
  行使其實質上所有權人之權利，惟仍須有終止借名契約之意思
  表示，該借名登記之關係始為終止。被上訴人辯稱系爭不動產
  於九十二年間以買賣為原因移轉登記為甲○○名下，係陳沼濤
  所決定云云，為上訴人所否認，被上訴人雖舉辦理系爭不動產
  所有權移轉登記之代書鄒瑞隆為證，鄒瑞隆亦附合其詞，證稱
  ：陳沼濤如有土地過戶相關事宜，大多由伊處理，當時政府有
  增值稅減半的獎勵措施，陳沼濤為節稅，想將系爭不動產過戶
  給甲○○，要伊辦理相關手續，伊以為上訴人人在美國，不可
  能有兩個月以內新的印鑑證明，向陳沼濤表示要拿上訴人新的
  印鑑證明才能辦理過戶，陳沼濤把相關文件備齊後，始交伊辦
  理過戶手續，伊係至陳沼濤家拿相關文件，當時陳沼濤及丙○
  ○在場，相關文件上須用印處，是在陳家由陳沼濤交付印鑑章
  用印後交還，再持已用印完成的文件辦理過戶手續；陳沼濤所
  有的不動產要過戶給子女，都由陳沼濤出面辦理的，伊認為這
  些不動產都是陳沼濤所有，陳沼濤得任意處分，伊無需詢問其
  子女意見，陳沼濤在八十年以前買進之不動產大部分未賣出，
  且大都登記給家人，很少以自己名義登記，八十年後陳沼濤才
  比較會將不動產出賣賺取價差，這些不動產買賣過戶手續係伊
  辦理，系爭不動產過戶手續，未經上訴人出具委託書，通常委
  託辦理過戶手續者若非買賣雙方當事人，伊會要求出具經過認
  證或公證之授權狀，才接受委任，本件陳沼濤未出具委任書，
  係伊認為不動產屬陳沼濤所有，不會有問題，始未要求出具委
  託書，伊因未繳當年度代書公會會費，不能擔任代理人，乃將
  辦理過戶手續代理人名義刪除，要丙○○帶甲○○至地政事務
  所送件，甲○○係本件移轉登記當事人，無須委託伊送件云云
  ，惟查：
(一)甲○○不知系爭不動產移轉登記事實，丙○○係與鄒瑞隆至地
  政事務所送件，如前述，鄒瑞隆所述，與被上訴人自認情節不
  符；
(二)系爭不動產移轉登記時間為九十三年二月間，丙○○以上訴人
  名義申請印鑑證明時間為九十二年六月間，兩者相差八個月，
  非鄒瑞隆所稱辦理移轉登記須兩個月內之印鑑證明；
(三)鄒瑞隆既認上訴人當時不在國內，卻仍以上訴人受任人名義申
  辦系爭不動產贈與稅申報事項，該申報委任書上有上訴人名義
  之簽名，鄒瑞隆應明知該簽名非上訴人所為，又該申報書委任
  書上訴人名義之印章字樣為「乙○○」；與印鑑證明書上訴人
  名義之印章字樣為「乙○○印」明顯不符，鄒瑞隆未要求陳沼
  濤或被上訴人提出與印鑑證明相符之印章，與常理不符；
(四)陳沼濤名下遺產之不動產共九十七筆，其中五十筆係八十年以
  前經由買賣取得，又陳沼濤或其子女名下不動產，於八十年以
  前處置其中十三筆，八十年之後僅處分五筆，有上訴人提出之
  遺產清單、土地及建物登記簿謄本（附本院卷(一)六六頁以下）
  可憑，而陳沼濤處分不動產時所委託之代書並不固定，包括鄒
  瑞隆、柯代書、陳讚福、高代書、陳鐵科等，經陳壽美證述在
  卷，上訴人提出之五件土地登記申請書（附本院卷(一)五一頁以
  下），其代書名義分別為陳武戰（二件，時間分別為八十二年
  及九十五年）、狄睿泰（二件，時間均係九十五年三月十七日
  ），或由丙○○辦理（出售兩造姐妹陳美華土地，此部分經陳
  美華授權，如後述），鄒瑞隆所稱大部分不動產過戶手續係由
  其辦理，丙○○稱陳家後期不動產過戶均係鄒瑞隆辦理一節，
  並未提出相關佐證，亦與上開事證不符；
(五)委託辦理過戶手續者若非買賣雙方當事人，一般代書應要求出
  具授權書，陳沼濤為大地主，從事營造業多年，係相當謹慎之
  人等情，為鄒瑞隆所自承，參酌前述陳沼濤要求其媳婦謝漢宜
  、洪淑美出具同意書，承認名下財產屬陳家所有，同意將印鑑
  證明及所需證件交其全權處理，系爭土地於七十六年間移轉為
  甲○○名下，陳沼濤即要甲○○出具授權書，授權陳沼濤處分
  ，及陳沼濤於九十三年三月間欲將登記其女陳美華名下之臺北
  縣淡水鎮○○段二五二地號土地、同所二五八地號土地時，要
  求陳美華出具授權書，陳沼濤於九十四年九月間就所有臺北市
  內湖區○○○○段二八一地號、二八０之一地號土地暨其上建
  築物出租事宜委任丙○○處理時，亦使用其名義及陳世鎮、乙
  ○○、陳壽美、陳美華、陳美珠印章用於授權書上，有上開授
  權書（本院卷(一)六二頁、六四頁）可憑，足見陳沼濤處事相當
  謹慎，於授權鄒瑞隆辦理系爭不動產所有權移轉登記時，豈有
  不以自己名義或上訴人名義出具授權書，以免將來子女間產生
  嫌隙之理，而鄒瑞隆未依一般實務要求陳沼濤或上訴人出具授
  權書，亦與常理有違；
(六)陳沼濤自己名下財產或登記子女名下財產甚多，被上訴人或鄒
  瑞隆並未指出除系爭不動產外，尚有為節省土地增值稅而辦理
  所有權移轉登記之其他不動產，鄒瑞隆稱陳沼濤因土地增值稅
  減半，為節稅始將系爭不動產辦理移轉登記以節省土地增值稅
  ，並不符常情；
(七)鄒瑞隆上開證詞，既有矛盾，亦與事實、情理不符，不足為有
  利被上訴人之證明。
六如前所述，陳沼濤之媳婦謝漢宜、洪淑美均曾出具同意書，承
  認名下財產屬陳家所有，同意將印鑑證明及所需證件交其全權
  處理，系爭土地於七十六年間移轉為甲○○名下，甲○○亦出
  具授權書，授權陳沼濤處分，足認陳沼濤對登記於媳婦名下財
  產向來要求媳婦出具授權其處分之書面，惟系爭不動產移轉登
  記至甲○○名下，甲○○並不知情，亦無出具授權陳沼濤處分
  之同意書或授權書，與陳沼濤向來處理登記於媳婦名下財產之
  慣例不符，而上訴人及丙○○之長兄陳世鎮於九十二年九月十
  一日自美國返國，於同月十八日回美國之前，陳沼濤家族包括
  兩造、丙○○之二個兒子、陳壽美、陳世鎮及其配偶、女兒等
  在中泰賓館二樓聚餐，當時陳沼濤尚要在美國從事房地產買賣
  工作之陳世鎮幫上訴人將系爭不動產出租，陳世鎮打電話要其
  妹夫楊健宗代為張貼廣告，楊健宗乃在系爭房屋外牆貼招租廣
  告，上訴人與丙○○之兄弟姐妹並未聽聞陳沼濤欲將系爭不動
  產處分等情，經陳世鎮、楊健宗、陳壽美證述在卷，丙○○所
  稱陳沼濤於當年六月即為辦理系爭不動產所有權移轉登記予甲
  ○○，要求丙○○代為申領印鑑證明，即與情理不符，又被上
  訴人先則稱因陳沼濤決定將系爭不動產移轉予甲○○，被上訴
  人則須支付上訴人八千三百五十萬元，兩造間係基於買賣關係
  始為系爭不動產所有權之移轉（見原法院九十七年三月二十五
  日言詞辯論筆錄），後則稱係因代書說要有資金流程，才配合
  匯款（見原法院同年七月二十九日言詞辯論筆錄），就匯入上
  述款項，究竟確係基於買賣或實係虛偽買賣僅為表面上資金流
  程，前後所述矛盾，再者，被上訴人陳稱系爭不動產買賣之價
  金，係由丙○○匯入甲○○帳戶，再由甲○○帳戶於九十二年
  十二月十八日轉帳三千一百五十萬元入上訴人誠泰銀行帳戶，
  另於九十二年十二月三十一日無摺轉存五千二百萬元入上訴人
  合庫帳戶，並提出上列帳戶存摺明細（原法院卷(一)五四頁、五
  五頁）為證，惟被上訴人匯入金額不但與系爭不動產買賣契約
  所載系爭土地價額七千四百六十八萬三千三百元、系爭房屋價
  額七百五十三萬二千二百元，合計八千二百二十一萬五千五百
  元不符，且存入合庫帳戶款項於當日即轉帳支出七百餘萬元，
  並於九十三年二月九日轉帳四百九十八萬三千九百五十元，由
  丙○○以上訴人名義購買美金十五萬元展轉存入匯豐私人銀行
  新加坡分行（下稱匯豐銀行）EASTWIND WORLDWIDEL IMITED公
  司之0000-000000- 0000帳戶，九十三年五月十一日轉帳支出
  四千萬元後，餘額二十二萬四千六百三十六元，已遠低於轉帳
  前之存款餘額九十七萬二千餘元，而存入誠泰銀行帳戶款項於
  九十三年七月三十日餘額僅三百萬餘元，且丙○○迄至九十六
  年五月十四日始將上開存摺交付上訴人，當時誠泰銀行帳戶餘
  額僅二十二萬九千一百零九元、合庫帳戶僅四十八萬六千九百
  四十二元，有被上訴人提出上訴人簽收明細、上訴人提出之上
  開帳戶存款存摺（原法院卷(一)三０頁至三四頁、一五六頁至一
  六０頁）及合庫匯款電文、外匯結匯申請書、匯豐銀行收到美
  金十五萬元匯款電文、開戶資料、上訴人護照、丙○○指示匯
  豐銀行關閉帳戶函、指示匯出十五萬美金函可稽，實難認被上
  訴人確已支付系爭不動產買賣價金。被上訴人雖辯稱丙○○嗣
  依陳沼濤指示以上訴人名義於九十五年十月三十一日於新光銀
  行南東分行購買新光策略二號平衡基金一千萬元，同年十二月
  十五日及二十日，於新光銀行南東分行購買匯豐五福全球債券
  組合基金一千一百萬元及二千萬元，同年十二月五日及九十六
  年一月五日分別購買新光國際開發股份有限公司特別股三千萬
  元及三千零五十萬元云云，上開購買基金等之時間距系爭買賣
  價金匯入時間達三年之久，該購買基金來源無從證明係來自系
  爭不動產買賣之價金，丙○○所稱受陳沼濤指示購買基金一節
  ，與常理不符。
七綜上，陳沼濤從事營造業，擁有多數不動產，生前以子女或媳
  婦名義購買之不動產，係借用子女或媳婦名義登記，自己仍保
  有管理處分權，而陳沼濤為相當謹慎之人，就登記媳婦名義之
  不動產，要求媳婦出具同意書或授權書，授權其全權處理登記
  媳婦名下之不動產，就子女名下財產為處分或出租時，亦要求
  出具授權書以求手續完備，系爭不動產係陳沼濤出資購買、興
  建，而借上訴人之名義登記，固得隨時終止此項借名登記關係
  ，惟被上訴人稱陳沼濤為節稅，要代書鄒瑞隆辦理系爭不動產
  移轉與丙○○之配偶甲○○，與常情不符，鄒瑞隆證詞與事實
  、情理不符，不足為有利被上訴人之認定，而甲○○亦未出具
  授權書或同意書，授權陳沼濤處分系爭不動產，與陳沼濤就登
  記媳婦名下不動產處理慣例不符，被上訴人就系爭不動產移轉
  登記之價金支付，究係基於買賣關係或係僅為配合資金流程，
  前後陳述不一，且所稱支付上訴人之價金亦非為真實，難認陳
  沼濤有終止系爭不動產借名登記關係之意思表示，陳沼濤與上
  訴人間就系爭不動產借名登記關係既尚未終止，上訴人仍為系
  爭不動產名義上所有權人，丙○○未能證明獲陳沼濤授權，擅
  以上訴人名義與不知情之甲○○訂立系爭買賣契約，辦理以買
  賣為原因之不動產所有權移轉登記，該買賣及所有權移轉，均
  欠缺一致之意思表示而不能成立，上訴人主張得本於所有權請
  求登記名義人甲○○將系爭不動產以買賣為原因之所有權移轉
  登記塗銷，應予准許，原判決未察，遽然駁回上訴人此部分之
  訴，尚有未洽，上訴論旨，指摘此部分原判決為不當，求予廢
  棄，非無理由，爰由本院廢棄此部分原判決，改判如主文第二
  項所示。
八又依侵權行為請求損害賠償或依債務不履行請求損害賠償，均
  應以損害已經發生為其要件，被上訴人以系爭不動產為陽信銀
  行設定抵押權，以擔保丙○○對陽信銀行借款債務二億六千五
  百萬元，惟上訴人必待丙○○未依約償還債務，經陽信銀行拍
  賣系爭不動產受償，始有實際之損害，在陽信銀行實行抵押權
  受償前，上訴人之損害尚未發生，其主張受有損害而請求被上
  訴人連帶賠償一億元本息，不應准許。原判決駁回上訴人此部
  分之請求，理由雖有未洽，惟結論並無不合，仍應予以維持。
  上訴論旨，指摘此部分原判決為不當，聲明廢棄，為無理由，
  應予駁回。
九、據上論結，本件上訴為一部有理由、一部無理由。依民事訴
    訟法第四百四十九條第二項、第四百五十條、第七十九條，
    判決如主文。
中    華    民    國    99    年    8     月    31    日
                    民事第九庭
                        審判長法  官  黃熙嫣
                              法  官  林玲玉
                              法  官  鄭傑夫
正本係照原本作成。
如不服本判決，應於收受送達後20日內向本院提出上訴書狀，其
未表明上訴理由者，應於提出上訴後20日內向本院補提理由書狀
（均須按他造當事人之人數附繕本）上訴時應提出委任律師或具
有律師資格之人之委任狀；委任有律師資格者，另應附具律師資
格證書及釋明委任人與受任人有民事訴訟法第466條之1第1項但
書或第2項（詳附註）所定關係之釋明文書影本。如委任律師提
起上訴者，應一併繳納上訴審裁判費。
中    華    民    國    99    年    8     月    31    日
                              書記官  廖逸柔
附註：
民事訴訟法第466條之1（第1項、第2項）：
對於第二審判決上訴，上訴人應委任律師為訴訟代理人。但上訴
人或其他法定代理人具有律師資格者，不在此限。
上訴人之配偶、三親等內之血親、二親等內之姻親，或上訴人為
法人、中央或地方機關時，其所屬專任人員具有律師資格並經法
院認為適當者，亦得為第三審訴訟代理人。

司法院資訊處製作；財團法人民間司法改革基金會備份。
